ACORDAO-COMPLETO-2526147

ACÓRDÃO 2427/2022 ATA 13/2022 - PRIMEIRA CÂMARA

VISTOS, relatados e discutidos estes autos de recursos de reconsideração interpostos pela Associação Cultural Balé de Rua e pelo Sr. Fernando Narduchi contra o Acórdão 11797/2020-TCU-Primeira Câmara,
ACORDAM os Ministros do Tribunal de Contas da União, reunidos em sessão da Primeira Câmara, com fundamento nos arts. 32, I, e 33 da Lei Orgânica do TCU e no art. 285, caput, do Regimento Interno, diante das razões expostas pelo Relator, em:
9.1. conhecer dos presentes recursos de reconsideração para, no mérito, negar-lhes provimento;
9.2. dar ciência desta deliberação aos recorrentes e demais interessados.

Recursos de reconsideração interpostos contra decisão que julgou irregulares as contas dos responsáveis, condenou-os ao pagamento do débito apurado e aplicou-lhes a multa prevista no art. 57 da Lei 8.443/1992.

Primeira Câmara

Secretaria Especial da Cultura.

3. Interessados/Responsáveis/Recorrentes:
3.1. Responsáveis: Associação Cultural Balé de Rua (06.937.740/0001-35); Fernando Narduchi (XXX.805.296-XX).
3.2. Recorrentes: Associação Cultural Balé de Rua (06.937.740/0001-35); Fernando Narduchi (XXX.805.296-XX).

13.1. Ministros presentes: Walton Alencar Rodrigues (Presidente), Benjamin Zymler (Relator) e Vital do Rêgo.
13.2. Ministro-Substituto convocado: Augusto Sherman Cavalcanti.
13.3. Ministro-Substituto presente: Weder de Oliveira.

BENJAMIN ZYMLER

Ministro-Substituto Augusto Sherman Cavalcanti.

Adoto como parte do relatório a instrução elaborada no âmbito da Secretaria de Recursos (peça 93) , cuja proposta de encaminhamento contou com a anuência do secretário-substituto (peça 94) :
"INTRODUÇÃO
Trata-se de recursos de reconsideração (peças 77-80) interpostos por Associação Cultural Balé de Rua (06.937.740/0001-35) e Fernando Narduchi (XXX.805.296-XX) contra o Acórdão 11797/2020-TCU-Primeira Câmara (peça 53) . 
A deliberação recorrida apresenta o seguinte teor: 
9.1 considerar revéis os responsáveis Associação Cultural Balé de Rua (CNPJ: 06.937.740/0001-35) e Fernando Narduchi (CPF: XXX.805.296-XX) , para todos os efeitos, dando-se prosseguimento ao processo, com fulcro no art. 12, § 3º, da Lei 8.443/1992;
9.2 julgar irregulares, nos termos dos arts. 1º, inciso I, 16, inciso III, alíneas "a" e "c", da Lei 8.443/1992, c/c os arts. 19 e 23, inciso III, da mesma Lei, as contas dos responsáveis Associação Cultural Balé de Rua (CNPJ: 06.937.740/0001-35) e Fernando Narduchi (CPF: XXX.805.296-XX) , condenando-os solidariamente ao pagamento da importância a seguir especificada, atualizada monetariamente e acrescida dos juros de mora, calculada a partir da data discriminada até a data da efetiva quitação do débito, fixando-lhes o prazo de quinze dias, para que comprovem, perante o Tribunal, o recolhimento da referida quantia aos cofres do Fundo Nacional de Cultura, nos termos do art. 23, inciso III, alínea "a", da citada lei, c/c o art. 214, inciso III, alínea "a", do Regimento Interno do TCU:  	
	Data de ocorrência
	Valor histórico (R$) 
	Tipo da parcela

	4/9/2008
	182.000,00
	Débito

	3/7/2017
	85,62
	Crédito

9.3 aplicar individualmente aos responsáveis Associação Cultural Balé de Rua (CNPJ: 06.937.740/0001-35) e Fernando Narduchi (CPF: XXX.805.296-XX) , a multa prevista no art. 57 da Lei 8.443/1992 c/c o art. 267 do Regimento Interno do TCU, no valor de R$ 50.000,00 (cinquenta mil reais) , fixando-lhes o prazo de quinze dias, a contar da notificação, para que comprovem, perante o Tribunal (art. 214, III, alínea "a", do Regimento Interno do TCU) , o recolhimento da dívida aos cofres do Tesouro Nacional, atualizada monetariamente desde a data deste acórdão até a do efetivo recolhimento, se pagas após o vencimento, na forma da legislação em vigor;
9.4 autorizar, desde logo, a cobrança judicial das dívidas, caso não atendida a notificação, na forma do disposto no art. 28, inciso II, da Lei 8.443/1992;
9.5 esclarecer ao Sr. Fernando Narduchi (CPF: XXX.805.296-XX) que, caso se demonstre, por via recursal, a correta aplicação dos recursos, mas não se justifique a omissão da prestação de contas, o débito poderá ser afastado, mas permanecerá a irregularidade das contas, dando-se ensejo à aplicação da multa prevista no art. 58, inciso I, da Lei 8.443/1992;
9.6 dar ciência desta deliberação à Secretaria Especial de Cultura e aos responsáveis; e
9.7 encaminhar cópia deste acórdão à Procuradoria da República no Estado de Minas Gerais, nos termos do art. 16, § 3º, da Lei 8.443/1992, c/c o § 7º do art. 209 do Regimento Interno do TCU, para adoção das medidas cabíveis.
HISTÓRICO
Trata-se de tomada de contas especial instaurada por Secretaria Especial de Cultura, em desfavor da Associação Cultural Balé de Rua (CNPJ: 06.937.740/0001-35) e Fernando Narduchi (CPF: XXX.805.296-XX) , em razão de omissão no dever de prestar contas dos recursos captados por força do projeto cultural Pronac 072821, descrito da seguinte forma: "Realização de ações de pesquisa, produção e difusão de espetáculos de dança criados pela Cia de Dança de Balé de Rua, e estreia de um espetáculo de dança com 70 minutos de duração.".
A captação do apoio foi autorizada no montante de R$ 909.056,00, no período de 06/08/2008 a 31/08/2011 (peças 4-5) , com prazo para execução dos recursos de 12/09/2008 a 31/08/2011, recaindo o prazo para prestação de contas em 30/9/2011.
A empresa proponente captou recursos autorizados, no montante de R$ 182.000,00, conforme atestam os recibos (peça 6) e/ou extratos bancários (peça 8) .
O fundamento para a instauração da Tomada de Contas Especial, conforme consignado na matriz de responsabilização elaborada pelo tomador de contas, foi a omissão no dever de prestar contas.
No relatório (peça 24) , o tomador de contas concluiu que o prejuízo importaria no valor original de R$ 181.914,38, imputando-se a responsabilidade à Associação Cultural Balé de Rua e Fernando Narduchi, Diretor Presidente no período de 16/8/2010 até o momento, na condição de dirigente.
Uma vez citados pela omissão, os responsáveis permaneceram inertes e, portanto, condenados pela omissão no dever de prestar contas. 
1.1. Neste momento, os recorrentes comparecem aos autos por meio das peças 77 e 80 insurgindo-se contra a deliberação previamente descrita. 
EXAME DE ADMISSIBILIDADE
Reiteram-se os exames de admissibilidade contidos nas peças 81-82, que propôs a suspensão dos efeitos dos itens 9.2, 9.3 e 9.4 do acórdão recorrido e acatado pelo Relator Min. Benjamim Zymler (despacho de peça 85) . 
EXAME DE MÉRITO
Delimitação
1.2. Constitui objeto do presente recurso definir se:
	a) houve prescrição do débito e da multa;
	b) a relação de pagamentos apresentada é suficiente para comprovar a regular aplicação dos recursos captados. 
Da prescrição do débito e da multa
Embora o recorrente não tenha alegado a prescrição do débito e da multa, por se tratar de matéria de ordem pública o exame da questão se impõe, ante a recente decisão do Supremo Tribunal Federal - STF que julgou o Tema 899 com repercussão geral.
Análise:
	No exame da prescrição, a Serur tem adotado os entendimentos detalhados na peça 92, que contém estudo e pronunciamentos anteriores da secretaria sobre o tema. Nessas manifestações estão desenvolvidas as seguintes premissas, que serão utilizadas no presente exame: 
	a)  ao julgar o RE 636.886, o STF conferiu nova interpretação ao art. 37, § 5º, da Constituição Federal, fixando a tese de que "é prescritível a pretensão de ressarcimento ao erário fundada em decisão de Tribunal de Contas";
	b)  as pretensões punitiva e de ressarcimento devem observar o mesmo regime na atividade de controle externo, dado o objetivo comum da prescrição, de fixar prazo para o Tribunal de Contas agir, para caracterizar o ilícito, identificar seu autor, dimensionar as consequências da conduta e impor as consequências legais, independentemente de tais consequências terem natureza punitiva ou ressarcitória;
	c)  até que sobrevenha norma específica, entende-se que a prescrição das pretensões punitiva e de ressarcimento, no processo de controle externo, deve observar o regime Lei 9.873/1999, na linha dos recentes pronunciamentos do STF a respeito. Assim, sem prejuízo de se realizar o exame da prescrição também segundo o prazo decenal previsto no Código Civil, o critério adotado, na formulação da proposta de encaminhamento, será o da Lei 9.873/1999.
Partindo-se dessas premissas, passa-se ao exame da prescrição no caso em exame.  
a) Análise da prescrição segundo os critérios do Acórdão 1441/2016-TCU-Plenário
No que se refere à pretensão punitiva, o TCU tem tradicionalmente aplicado os critérios definidos no Acórdão 1441/2016-TCU-Plenário, que, em incidente de uniformização de jurisprudência, orientou-se pela aplicação do Código Civil. Por este acórdão, em linhas gerais, a prescrição subordina-se ao prazo geral de dez anos (CC, art. 205) , contado a partir da data da ocorrência do fato e interrompido pelo ato que ordenar a citação, a audiência ou a oitiva da parte.
Entre outras razões que justificaram a adoção desse critério destaca-se a de que o citado dispositivo constitui uma cláusula geral a ser empregada sempre que a pretensão for prescritível, mas a lei não estabelecer um prazo específico, como na hipótese.
Entende-se que o termo inicial para contagem do prazo é o dia 3/5/2017 (peça 10, p.1) , data do primeiro ato de apuração da administração enquanto a citação do responsável foi ordenada em 14/8/2019 (peça 20 - Pronunciamento da Unidade Técnica) , com citação constante do dia 28/10/2019 (peça 38) . Por sua vez, o acórdão foi julgado na sessão do dia 20/10/2020 (peça 53) .
Aplicando as balizas definidas por esta Corte no Acórdão 1441/2016-TCU-Plenário ao caso em exame, verifica-se que as pretensões punitiva e de ressarcimento não estariam prescritas, pois entre o termo inicial e a interrupção do prazo prescricional e da interrupção (citação) até o julgamento decorreram menos de dez anos. 
b) Análise da prescrição segundo o regime da Lei 9.873/99
Caso se adote as premissas fixadas na Lei 9.873/1999 ao caso em exame, e mesmo considerando-se o prazo geral, de cinco anos, observa-se que não teria ocorrido a prescrição. Para tanto, é preciso considerar os seguintes parâmetros:
b.1) Termo inicial:
A Lei 9.873/1999, art. 1º, parte final, traz previsão expressa a respeito do início do prazo em se tratando de infração de caráter permanente ou continuado. Nesta hipótese, a prescrição começa a correr não da data de cada fato, e sim "do dia em que tiver cessado" a permanência ou a continuidade. 
Na hipótese em exame, o recorrente foi condenado pela omissão no dever de prestar contas, logo, entende que há de se ter como termo inicial da prescrição o dia 3/5/2017 (peça 10, p.1) , data do primeiro ato de apuração da administração.
b.2) Prazo:
A Lei 9.873/1999 apresenta um prazo geral, de cinco anos (art. 1º) , e um prazo especial, previsto no art. 1º, § 2º, a saber: "quando o fato objeto da ação punitiva da Administração também constituir crime, a prescrição reger-se-á pelo prazo previsto na lei penal".
Entende-se, inexistir nos autos, elementos suficientes para afirmar que a irregularidade, discutida nesta TCE, configura crime, logo, deve-se aplicar, a nosso sentir, o prazo geral de cinco anos estabelecido no art. 1º, da Lei 9.873/1999.
Assim, entende-se que do início da contagem do prazo até o primeiro marco interruptivo não devem ter decorridos cinco anos, sob pena da ocorrência da prescrição.
b.3) Da prescrição intercorrente:
Nos termos do art. 1º, § 1º, da Lei 9.873/1999, opera-se a prescrição intercorrente se o processo ficar paralisado por mais de três anos, aguardando "julgamento ou despacho".
Note-se que há uma correlação entre essa hipótese e as causas de interrupção da prescrição do art. 2º. Com efeito, uma vez interrompida a prescrição por alguma das hipóteses do art. 2º, o processo não pode ficar inativo, sem qualquer inovação processual relevante, por mais de três anos.
Trata-se de prazo específico, não se aplicando nem o prazo geral de cinco anos nem o prazo especial, da lei penal (§ 2º) . A finalidade da prescrição intercorrente, com seu prazo próprio, é a de assegurar a eficiência e celeridade nas apurações administrativas. Seria contrário a essa finalidade a paralisação injustificada do processo por período maior que o triênio estabelecido para a hipótese.
A extrapolação do prazo de três anos, sem inovação relevante no processo, pode configurar negligência. Por isso, além de se operar a prescrição, deve-se promover a "apuração da responsabilidade funcional decorrente da paralisação, se for o caso".
Em muitas situações o exame da prescrição intercorrente pode ficar prejudicado nos processos já em tramitação no TCU. Como a ação de ressarcimento era considerada imprescritível, as peças que compõem a tomada de contas especial, elencadas no art. 10 da Instrução Normativa- TCU 71/2012, não contemplam informações pormenorizadas quanto ao andamento do processo na fase interna, o que pode prejudicar a análise de eventual paralisação por mais de três anos.
Assim, caso o tribunal venha a adotar a sistemática da Lei 9.873/1999 para aferir a prescrição, convém avaliar, oportunamente, a possibilidade de ajustes na IN-TCU 71/2012, para que as tomadas de contas especiais encaminhadas ao tribunal contemplem informações sobre as interrupções ocorridas na fase interna do procedimento (como, por exemplo, declaração do órgão instaurador da TCE, de que o processo não ficou paralisado por mais de três anos, na forma do art. 1º, § 1º, da citada lei) .
Estabelecidas as premissas: (a) termo inicial e (b) prazo e (c) prescrição intercorrente, há que se apurar as causas interruptivas da prescrição.
b.4) Interrupções por atos inequívocos de apuração dos fatos:
No regime da Lei 9.873/1999, a prescrição se interrompe "por qualquer ato inequívoco, que importe apuração do fato" (art. 2º, II) . 
Importante mencionar que diversos são os atos que interrompem a prescrição intercorrente, atos estes que têm em sua gênese e objetivo dar impulso ao processo e a solução do feito. Podem ser citadas, sem a pretensão de exauri-las, as hipóteses capazes de impedir o alcance da prescrição intercorrente, quais sejam:
	a) qualquer ato legal ou regulamentar que impulsione o processo à tomada de decisão, tais como o requerimento para a produção de provas necessárias à apuração do feito, notificação da parte interessada para apresentar defesa ou alegações finais;
	b) decisão que julgue pedido da parte interessada;
	c) informes que consolidem a apuração do fato e informes que sirvam de fundamento para decisão de autoridade ou colegiado, notas e pareceres técnicos, pareceres jurídicos;
	d) decisões de autoridades ou colegiados;
	e) aditamento da inicial, entre outros.    
Com esses fundamentos, é possível verificar que a prescrição foi interrompida nas datas relacionadas na tabela abaixo:
	Evento
	Data
	Ato inequívoco de apuração
	Localização no Processo

	 (1) 
	28/03/2020
	Instrução de unidade técnica desta Corte
	Peça 49

b.5) Interrupções pela citação dos responsáveis nesta Corte:
A prescrição também é interrompida "pela notificação ou citação do indiciado ou acusado, inclusive por meio de edital", nos termos do art. 2º, I, da Lei 9.873/1999. E, no regime dessa lei, a interrupção se dá pela citação propriamente dita, e não pelo despacho que a ordena. Com esse fundamento, houve nova interrupção em decorrência da citação desta Corte de Contas para a apresentação das alegações de defesa: 
 (1)  em 28/10/2019 (peça 38) , citação realizada por esta Corte de Contas. 
Cabe destacar, por oportuno, que, em se tratando de devedores solidários, a interrupção da prescrição feita a um prejudica aos demais. Incide, nesse caso, regra própria da teoria geral das obrigações, segundo a qual "a interrupção efetuada contra o devedor solidário envolve os demais" (art. 204, § 1º, do Código Civil) . São consequências próprias da solidariedade (a exemplo da regra de que o credor pode demandar qualquer dos devedores, art. 275 do Código Civil) , que não precisam ser repetidas em cada diploma legal específico.
b.6) Interrupção pela decisão condenatória recorrível:
Por fim, a prescrição também se interrompe "pela decisão condenatória recorrível" (art. 2º, III, da Lei 9.873/1999) . Com esse fundamento e considerando que o acórdão foi julgado na sessão do dia 20/10/2020 (peça 53) , houve nesta data nova interrupção. Essa interrupção é relevante, por estabelecer prazo para julgamento do recurso.
b.7) Exame do caso concreto:
Especificamente quanto a esta TCE, as próprias causas de interrupção enumeradas acima permitem evidenciar que o processo teve andamento regular, não se operando a prescrição intercorrente. 
Desde o termo inicial até o julgamento do mérito por esta Corte em nenhum momento as causas interruptivas, do art. 2º, ultrapassaram os prazos preconizado na Lei 9.873/1999. 
Logo, há informações suficientes nos autos para evidenciar o regular andamento do feito, não se verificando a prescrição intercorrente prevista na Lei 9.873/1999.
b.8) Conclusão:
Independentemente da existência de outras causas interruptivas não enumeradas acima (notas técnicas, pareceres, instruções de auditores nesta Corte, manifestação do MP-TCU) , cujo levantamento não se fez necessário, observa-se, pelos eventos indicados, que em nenhum momento transcorreu prazo suficiente para se operar a prescrição (nem mesmo se se considerasse o prazo geral de cinco anos) , tomando-se por referência a Lei 9.873/1999, tida pelo STF como norma regente da prescrição da pretensão punitiva pelo TCU.
Partindo-se da premissa de que a pretensão reparatória segue as mesmas balizas, enquanto não houver norma específica a respeito, a demonstração de que não se operou a prescrição punitiva impõe, como consequência, a conclusão de que também é viável a condenação ao ressarcimento do prejuízo apurado nos autos.  
Da documentação apresentada - Relação de pagamentos
1.3. Defende-se nas razões recursais a idoneidade dos recorrentes e, em síntese, apresenta planilha contendo a prestação de contas, a qual teria sido "elaborada nos moldes e prazo legais, todavia, simplesmente não fora encaminhada à época como deveria sê-lo, simplesmente por não haver preocupação com regras e procedimentos" por parte da associação.
1.4. Argumenta que:
	a) a prestação de contas (peça 79) juntada, neste ato, foi "há muito preenchida e, felizmente, localizada e resgatada" e comprova a regularidade da aplicação dos recursos;
	b) "do montante de R$182.000,00 (cento e oitenta e dois mil reais) , foram gastos R$132.695,53 (cento e trinta e dois mil, seiscentos e noventa e cinco reais e cinquenta e três centavos) , remanescendo, portanto, saldo de R$ 49.304,47 (quarenta e nove mil, trezentos e quatro reais e quarenta e sete centavos) ," e que os valores gastos refere-se "a pagamento de pessoal, encargos trabalhistas e previdenciários, impostos e aluguéis";
	c) com relação ao destino da quantia remanescente (R$ 49.304,47) , o "Sr. Fernando Narduchi, está se empenhando junto à instituição financeira para obter os extratos bancários";
	d) "a Associação Cultural Balé de Rua encerrou suas atividades há quase uma meia década, havendo dificuldades para resgatar o acesso à conta bancária, razão pela qual, se roga dilação de prazo para apresentação dos extratos bancários e demais documentos que venham a comprovar a destinação do montante recebido". 
No recurso de peça 80, o Sr. Fernando Narduchi relata o fechamento da associação no ano de 2012, por falta de recursos, afirma a procura por novel documentação sobre o projeto e requer prazo adicional para apresentação de novos elementos a comprovar os gastos incorridos.                                                                                                
Análise:
A prestação de contas dos gestores de recursos públicos, instituto republicano e de estatura constitucional, pressupõe o cumprimento de requisitos. Para que as contas sejam julgadas regulares, ainda que com ressalvas, deve-se atender ao tripé sustentador da apreciação, as três acepções da prestação de contas, quais sejam:
	(a) consecução da integralidade do objeto, conforme acordado, e com o pleno atendimento dos objetivos estabelecidos no pacto, acepção material; 
	(b) apresentação da prestação de contas com documentação idônea e apta a comprovar a regularidade das despesas executadas, a exemplo de demonstrativos, declarações, compromissos, ou formulários com informações auxiliares, relações de pagamentos e bens, comprovações das destinações, entre outros, bem como o atendimento às normas pertinentes ao instrumento celebrado, trata-se da acepção formal; e
	(c) o nexo de causalidade entre os recursos alocados ao objeto e a sua realização, estabelecido por linha contínua e demonstrável, que se inicia na liberação do repassador e termina na realização do objeto; comprovando, inequivocamente, que o objeto foi realizado com os recursos a ele destinados, integralmente nele aplicados ou oportunamente devolvidos, acepção financeira. 
Pertinente, ainda, mencionar que se insere no conjunto de obrigações do gestor a comprovação, por meio de elementos e evidências que demonstrem a regularidade e a licitude dos meios (licitação, dispensa ou inexigibilidade daquela, adequação dos preços, obediência a princípios constitucionais, legais, regulamentares e normativos) utilizados para o alcance dos fins pactuados.  
O inadimplemento das obrigações descritas nas alíneas "a" e "c" do parágrafo precedente, em regra, conduz ao julgamento pela irregularidade com aplicação do débito. Já se houver falhas na segunda ponta do tripé, a natureza e a gravidade devem ser examinadas em cada caso concreto não implicando na imposição automática de débito.
No presente caso, os recorrentes apenas apresentam uma relação de pagamentos (peça 79) e nenhum outro documento a comprovar a destinação dos recursos aplicados.
Não há relatório de cumprimento do objeto ou qualquer recibo ou nota fiscal que demonstre os gastos.
A prova da consecução integral do objeto, em variados acordos, ocorre por meio de documentação e registros hábeis a demonstrar a sua execução, se não houver objeto físico e permanente a ser exibido, os registros documentais se revelam ainda mais importantes e indispensáveis para aprovação das contas e o julgamento pela regularidade da aplicação dos recursos.
O relatório deve destacar de forma pormenorizada o que foi de fato executado e demonstrar todas as metas pactuadas, discriminar como se realizou o objeto e dispor, ainda, sobre o local, as datas e todas as informações e registros que demonstram o cumprimento do objeto.
Uma vez descrita e demonstrada no relatório a integralidade da execução do objeto pactuado, deve-se apresentar a completude de documentação apta a comprovar os informes do relatório. Em seguida, para finalizar o tripé do exame da prestação de contas, os elementos das prestações de contas devem provar o necessário nexo causal dos recursos federais repassados e o objeto do convênio.
No presente caso, não há relatório de cumprimento, inexistindo sequer como avaliar a consecução do objeto. Sem relatório ou sem a demonstração da execução do objeto não há o que confrontar com os pagamentos realizados e definidos no plano de trabalho. 
Os argumentos apresentados requerem a aprovação da totalidade dos recursos repassados e o reconhecimento da execução do objeto em sua integralidade fundado apenas nas suas alegações.
Não há qualquer elemento, a exceção de uma relação de pagamentos, que guarde consonância com a comprovação da execução do objeto referente aos valores repassados limitando-se a solicitar a aprovação do montante repassado pela suposta execução do objeto.
Também em relação ao segundo pilar do tripé, verifica-se o vício notório. A nosso sentir, a falha é grave o suficiente pois não demonstra a aplicação dos recursos e ocasiona o débito.    
O documento apresentado não é suficiente para demonstrar a boa e regular aplicação dos recursos federais e, portanto, afrontado o dever do gestor de comprovar, mediante prestação de contas, a correta utilização dos valores. 
Há apenas uma relação de pagamentos, mas inexiste qualquer comprovação de que os recursos foram, de fato, recebidos pelos beneficiários listados.
Não há recibos, notas fiscais ou quaisquer elementos probantes do destino dos recursos informados na planilha juntada. Verifica-se que a documentação, portanto é muito frágil e nada comprova sobre a efetiva aplicação do montante captado.
Por fim, informa-se a impossibilidade de se verificar qualquer nexo causal entre recursos e objeto, pois inexiste relatório de cumprimento e documentos aptos a comprovar os gastos, assim, também não é possível verificar o nexo causal.
Assim, não há como acatar as alegações, uma vez que não demonstram que se o objeto foi adimplido, não há documentação hábil e suficiente que se possa verificar a efetiva prestação de contas.
1.5. Quanto à solicitação do Sr. Fernando de novo prazo par apresentação de documentação complementar, informa-se a inexistência de previsão legal para atendimento ao requerido, mas, relata-se a possibilidade de o responsável ainda interpor o recurso de revisão previsto no art. 35, da Lei 8.4443/92.   
CONCLUSÃO
Das análises anteriores, conclui-se que:
	a) No tocante à prescrição do débito: 
	a.1) em decorrência do sentido e alcance do art. 37, § 5º, da Constituição Federal, definidos pelo STF no julgamento do Recurso Extraordinário 636.886, é prescritível a pretensão reparatória exercida pelo tribunal de contas. Os fundamentos da decisão e a ausência de ressalvas na enunciação da tese permitem concluir que a ação de ressarcimento pode se desenvolver a qualquer tempo, na hipótese de condutas dolosas, apenas no âmbito judicial, sujeitando-se à prescrição na esfera administrativa;
	a.2) até que sobrevenha norma específica para disciplinar a prescrição relativa à atuação do tribunal de contas, entende-se aplicável o regime previsto na Lei 9.873/1999. Referida lei contempla parâmetros que preponderam no conjunto de normas de direito público e que são compatíveis com o rito do processo de controle externo, e já é utilizada pelo STF para estabelecer limitação temporal ao exercício da pretensão punitiva pelo TCU;
	a.3) aplicando-se os parâmetros tanto do Acórdão 1441/2016-TCU-Plenário, quanto da Lei 9.873/1999 à situação em exame, verifica-se que não se operou a prescrição;
	b) o documento apresentado é insuficiente para demonstrar a boa e regular aplicação dos recursos captados, pois inexiste relatório de cumprimento do objeto e qualquer comprovação do destino dado aos recursos.
Com base nessas conclusões, propõe-se negar provimento ao recurso.
PROPOSTA DE ENCAMINHAMENTO
Ante o exposto, com fundamento nos arts. 32, I e 33, da Lei 8.443/92 c/c o art. 285, caput, do RI-TCU, submetem-se os autos à consideração superior, propondo-se:
a) conhecer do recurso e, no mérito, negar-lhe provimento;
c) informar ao (s) recorrente (s) e demais interessados do acórdão a ser proferido, destacando que o relatório e o voto que o fundamentam podem ser acessados por meio do endereço eletrônico www.tcu.gov.br/acordaos."
2.	Por sua vez, ao manifestar sua discordância com a proposta da unidade técnica, a representante do Ministério Público junto ao TCU teceu as seguintes considerações (peça 95) :
"3.	Concordamos com a Unidade Técnica no sentido de que os responsáveis não trouxeram aos autos, nesta oportunidade, elementos comprobatórios da regularidade na execução das despesas, uma vez que a mera apresentação de relação declaratória de pagamentos (peça 79) é insuficiente para caracterizar o cumprimento do seu dever constitucional de apresentar contas e, muito menos, para estabelecer nexo causal entre recursos captados e gastos incorridos, ou, ainda, demonstrar a própria execução do objeto.
4.	Ocorre que, não obstante a grave irregularidade, o fato é que a prestação de contas só foi cobrada pela concedente, pela primeira vez, em 3/5/2017 (peça 10, p. 1) . Antes disso, o órgão ficou inerte, deixando transcorrer longo período sem realizar qualquer ação para requisitar, à entidade e ao seu dirigente, a comprovação dos valores captados, ou apurar prejuízos e responsabilidades
5.	Evidente a ocorrência do instituto da prescrição, visto o transcurso do período de quase seis anos para que o órgão concedente agisse. De se ressaltar que esse aspecto não foi discutido anteriormente à prolação do acórdão condenatório, uma vez que, à época, era assente o entendimento pela imprescritibilidade da pretensão de ressarcimento (Tema 897) . Contudo, houve, nesse interregno, relevante evolução jurisprudencial, o que inclusive motivou a que o tema viesse a ser suscitado, de ofício, nesta fase recursal, pela Serur (peça 93, p. 3-6) , já que se trata de questão objetiva e de ordem pública, portanto, passível de ser reconhecida independentemente de provocação da parte.
6.	Neste ensejo, convém salientar que temos enfrentado a questão da prescrição, em nossos pareceres mais recentes, à luz da recente mudança jurisprudencial sobre o tema, consubstanciada na repercussão geral admitida pelo Supremo Tribunal Federal (STF) no Recurso Extraordinário 636.886 (tema 899) . A decisão do julgamento foi publicada em 20/4/2020, enunciando-se a tese de que "é prescritível a pretensão de ressarcimento ao erário fundada em decisão de Tribunal de Contas".
7.	A partir da novel jurisprudência, passamos a adotar a Lei n.° 9.873/1999 como referência para a análise da prescrição em nossas manifestações. Esse diploma legal prevê a incidência de um prazo geral, de cinco anos (art. 1.º, caput) , e um prazo especial, previsto no art. 1.º, § 2.º, a saber: "quando o fato objeto da ação punitiva da Administração também constituir crime, a prescrição reger-se-á pelo prazo previsto na lei penal", a partir da instauração da respectiva ação (REsp 1116477/DF, Rel. Ministro TEORI ALBINO ZAVASCKI, PRIMEIRA TURMA, julgado em 16/8/2012, DJe 22/08/2012) . Como não há notícia nos autos sobre a instauração de ação penal que verse sobre os fatos objeto desta TCE, cumpre-nos adotar o prazo geral quinquenal para a análise da prescrição no caso concreto.
8.	Em sua manifestação, a Serur fez duas análises sobre a incidência da prescrição, a partir das principais teses aplicadas aos processos de controle externo em andamento no Tribunal. Uma delas corresponde ao emprego da Lei n.º 9.873/1999, que tem fundamentado os exames sobre o instituto em nossos pareceres, como já ressaltado. Todavia, em que pese a aderência do parâmetro ao que temos reiteradamente adotado como referência, divergimos do termo inicial utilizado para a contagem do prazo, dia 3/5/2017, o que leva à conclusão oposta da que foi apurada na instrução (peça 93, p. 6) . A justificativa para essa definição foi apresentada nos seguintes termos (peça 93, p. 4) :
5.8. A Lei 9.873/1999, art. 1º, parte final, traz previsão expressa a respeito do início do prazo em se tratando de infração de caráter permanente ou continuado. Nesta hipótese, a prescrição começa a correr não da data de cada fato, e sim "do dia em que tiver cessado" a permanência ou a continuidade.
5.9. Na hipótese em exame, o recorrente foi condenado pela omissão no dever de prestar contas, logo, entende que há de se ter como termo inicial da prescrição o dia 3/5/2017 (peça 10, p. 1) , data do primeiro ato de apuração da administração.
9.	Apesar de haver a possibilidade de contagem do prazo a partir do momento em que a infração houver cessado, nos termos do art. 1.º, da Lei n.º 9.873/1999, entendemos que, no caso em tela, essa hipótese não se aplica. Isso porque consideramos que, na situação enfrentada, não se trata de irregularidade de caráter permanente, já que a omissão não cessa quando a Secretaria de Cultura decide apurar o descumprimento do dever constitucional - o que só aconteceria se o responsável apresentasse, ainda que intempestivamente, a documentação relativa à prestação de contas, mesmo que incompleta.
10.	Outrossim, a nosso ver, cabe à concedente notificar o convenente/responsável sobre a omissão no cumprimento de seu dever, no prazo de cinco anos contados do termo final definido para a apresentação da prestação de contas, ou, no caso de não haver nenhum ato tendente à apuração, até mesmo no limite de três anos, dada a possibilidade de incidência da prescrição intercorrente, também prevista na Lei n.º 9.873/1999 (art. 1.º, §1.º) . Afinal, a própria razão de existir da prescrição no regime jurídico faz do instituto um mecanismo que opera contra a própria Administração Pública, como forma de coibir a sua inércia.
11.	Nessa linha, consideramos correto o início da contagem do prazo prescricional a partir da data final definida para apresentação da prestação de contas, neste caso, em 30/9/2011. Tendo em vista esse termo, a realização de ato tendente à apuração da omissão verificada, em 3/5/2017 - o primeiro a ser praticado pela concedente desde o encerramento do período destinado ao cumprimento do dever constitucional de prestação de contas -, evidencia a superação de período superior a cinco anos, o que determina a incidência do instituto neste caso concreto.
12.	Outrossim, tendo em vista a ocorrência da prescrição no caso concreto, ante a integração da norma do art. 1.º da Lei n.º 9873/1999, e considerando tratar-se de matéria de ordem pública, que a Lei Orgânica do TCU, seu Regimento Interno e demais normas regulamentares não dispõem sobre as hipóteses para sua identificação e levando em conta, ainda, o disposto no art. 298 do Regimento Interno do TCU, impõe-se a aplicação subsidiária do Código de Processo Civil para a resolução de mérito deste processo de tomada de contas especial.
13.	Diante desse contexto, com as devidas vênias por divergir da Unidade Técnica, esta representante do Ministério Público manifesta-se no sentido de que o Tribunal delibere, em caráter definitivo, pela ocorrência da prescrição das pretensões ressarcitória e punitiva, na forma do art. 487, inciso II, do Código de Processo Civil, com a consequente declaração de nulidade do acórdão condenatório nesta fase de revisão, dando-se ciência aos responsáveis e órgãos interessados, com envio de cópia da documentação pertinente ao Ministério Público Federal e à Advocacia-Geral da União para subsidiar eventual ação de improbidade administrativa, e, por fim, arquivando-se o presente feito, com fundamento no art. 169, inciso III, do Regimento Interno do TCU."
É o relatório.

Gustavo Martins de Sa (80085/OAB-MG), representando Associação Cultural Balé de Rua.

Procuradora-Geral Cristina Machado da Costa e Silva.

TOMADA DE CONTAS ESPECIAL. SECRETARIA ESPECIAL DE CULTURA. OMISSÃO NO DEVER DE PRESTAR CONTAS. CITAÇÃO. REVELIA. CONTAS IRREGULARES. DÉBITO. MULTA. RECURSOS DE RECONSIDERAÇÃO. CONHECIMENTO. NÃO PROVIMENTO. CIÊNCIA.

TOMADA DE CONTAS ESPECIAL (TCE)

Secretaria de Recursos (Serur); Secretaria de Controle Externo de Tomada de Contas Especial (SecexTCE).

Cuidam os autos de tomada de contas especial instaurada pela Secretaria Especial de Cultura, em desfavor da Associação Cultural Balé de Rua (CNPJ: 06.937.740/0001-35) e do Sr. Fernando Narduchi (CPF: 448.805.296-72) , em razão da omissão no dever de prestar contas dos recursos captados por força do projeto cultural Pronac 072821, descrito da seguinte forma: "Realização de ações de pesquisa, produção e difusão de espetáculos de dança criados pela Cia de Dança de Balé de Rua, e estreia de um espetáculo de dança com 70 minutos de duração."
2.	A empresa proponente captou o montante aproximado de R$ 182.000,00 do total autorizado de R$ 909.056,00, com prazo para execução dos recursos de 12/9/2008 a 31/8/2011. O prazo para prestação de contas encerrou-se em 30/9/2011.
3.	O tomador de contas especial, tendo em vista a omissão no dever de prestar contas, concluiu que o prejuízo importaria no valor original de R$ 181.914,38, imputando-se a responsabilidade à Associação Cultural Balé de Rua e ao Sr. Fernando Narduchi, Diretor-Presidente, na condição de dirigente.
4.	Regularmente citados, os responsáveis permaneceram silentes, o que levou esta Corte à prolação do Acórdão 11.797/2020-1ª Câmara, nos seguintes termos: 
"9.1 considerar revéis os responsáveis Associação Cultural Balé de Rua (CNPJ: 06.937.740/0001-35) e Fernando Narduchi (CPF: 448.805.296-72) , para todos os efeitos, dando-se prosseguimento ao processo, com fulcro no art. 12, § 3º, da Lei 8.443/1992;
9.2 julgar irregulares, nos termos dos arts. 1º, inciso I, 16, inciso III, alíneas "a" e "c", da Lei 8.443/1992, c/c os arts. 19 e 23, inciso III, da mesma Lei, as contas dos responsáveis Associação Cultural Balé de Rua (CNPJ: 06.937.740/0001-35) e Fernando Narduchi (CPF: 448.805.296-72) , condenando-os solidariamente ao pagamento da importância a seguir especificada, atualizada monetariamente e acrescida dos juros de mora, calculada a partir da data discriminada até a data da efetiva quitação do débito, fixando-lhes o prazo de quinze dias, para que comprovem, perante o Tribunal, o recolhimento da referida quantia aos cofres do Fundo Nacional de Cultura, nos termos do art. 23, inciso III, alínea "a", da citada lei, c/c o art. 214, inciso III, alínea "a", do Regimento Interno do TCU:  	
	Data de ocorrência
	Valor histórico (R$) 
	Tipo da parcela

	4/9/2008
	182.000,00
	Débito

	3/7/2017
	85,62
	Crédito

9.3 aplicar individualmente aos responsáveis Associação Cultural Balé de Rua (CNPJ: 06.937.740/0001-35) e Fernando Narduchi (CPF: 448.805.296-72) , a multa prevista no art. 57 da Lei 8.443/1992 c/c o art. 267 do Regimento Interno do TCU, no valor de R$ 50.000,00 (cinquenta mil reais) , fixando-lhes o prazo de quinze dias, a contar da notificação, para que comprovem, perante o Tribunal (art. 214, III, alínea "a", do Regimento Interno do TCU) , o recolhimento da dívida aos cofres do Tesouro Nacional, atualizada monetariamente desde a data deste acórdão até a do efetivo recolhimento, se pagas após o vencimento, na forma da legislação em vigor;
9.4 autorizar, desde logo, a cobrança judicial das dívidas, caso não atendida a notificação, na forma do disposto no art. 28, inciso II, da Lei 8.443/1992;
9.5 esclarecer ao Sr. Fernando Narduchi (CPF: 448.805.296-72) que, caso se demonstre, por via recursal, a correta aplicação dos recursos, mas não se justifique a omissão da prestação de contas, o débito poderá ser afastado, mas permanecerá a irregularidade das contas, dando-se ensejo à aplicação da multa prevista no art. 58, inciso I, da Lei 8.443/1992;
9.6 dar ciência desta deliberação à Secretaria Especial de Cultura e aos responsáveis; e
9.7 encaminhar cópia deste acórdão à Procuradoria da República no Estado de Minas Gerais, nos termos do art. 16, § 3º, da Lei 8.443/1992, c/c o § 7º do art. 209 do Regimento Interno do TCU, para adoção das medidas cabíveis."
II
5.	Nesta oportunidade, aprecio recursos de reconsideração interpostos pela Associação Cultural Balé de Rua e pelo Sr. Fernando Narduchi contra a mencionada deliberação.
6.	A Associação Cultural Balé de Rua, após discorrer sobre a entidade, seus projetos e idoneidade dos recorrentes, afirma que da planilha juntada à peça 79 se poderia extrair que, "do montante de R$182.000,00 (cento e oitenta e dois mil reais) , foram gastos R$132.695,53 (cento e trinta e dois mil, seiscentos e noventa e cinco reais e cinquenta e três centavos) , remanescendo, portanto, saldo de R$ 49.304,47 (quarenta e nove mil, trezentos e quatro reais e quarenta e sete centavos) ."
7.	Aduz que tal planilha teria sido elaborada "nos moldes e prazo legais, todavia, simplesmente não fora encaminhada à época como deveria sê-lo, simplesmente por não haver preocupação com regras e procedimentos."
8.	Reconhece, todavia, que restaria sem comprovação o destino dos R$ 49.304,47 remanescentes. Afirma, contudo, que o Sr. Fernando Narduchi estaria se empenhando junto a instituição financeira para obter os extratos bancários, que a associação encerrou suas atividades e que teria dificuldades para resgatar o acesso à conta bancária, razão pela qual requer dilação de prazo para apresentação dos extratos bancários e demais documentos que venham a comprovar a destinação do montante recebido.
III
9.	Após o exame das razões recursais, a Secretaria de Recursos propõe conhecer dos recursos de reconsideração para, no mérito, negar-lhes provimento.
10.	Por sua vez, a representante do Ministério Público junto ao TCU, ao passo que concorda com a unidade técnica no sentido de que os responsáveis não trouxeram aos autos elementos comprobatórios da regularidade na execução das despesas, entende que teria ocorrido a prescrição no caso concreto, nos termos da Lei 9.873/1999 e do disposto no art. 298 do Regimento Interno do TCU, que impõe a aplicação subsidiária do Código de Processo Civil.
IV
11.	Preliminarmente, conheço dos recursos interpostos uma vez que preenchem os requisitos atinentes à espécie.
12.	De fato, conforme consignou a unidade técnica, corroborada pela representante do Parquet, a documentação juntada (peça 79) não se mostra apta a comprovar a boa e regular aplicação dos recursos públicos captados pela Associação Cultural Balé de Rua, uma vez que a mera apresentação de uma relação declaratória de pagamentos não é suficiente para demonstrar a execução do objeto, tampouco para estabelecer o nexo causal entre os recursos captados e os gastos que teriam sido incorridos.
13.	No que concerne à solicitação de novo prazo para apresentação de documentação complementar, registro que não há previsão legal para o deferimento da solicitação, podendo, eventualmente, como bem ressaltou a Serur, ser interposto o recurso de revisão previsto no art. 35, da Lei 8.443/92.
14.	Em relação ao argumento da representante do Ministério Público junto ao TCU acerca da ocorrência da prescrição, insta analisar a questão sob dois aspectos: pretensão punitiva e ações de ressarcimento.
15.	Quanto à primeira, mediante o Acórdão 1441/2016-TCU-Plenário, proferido em incidente de uniformização de jurisprudência, restou assente que a prescrição punitiva do TCU subordina-se ao prazo geral disposto no Código Civil: dez anos. Essa prescrição é contada a partir da data da ocorrência da irregularidade e é interrompida pelo ato que ordenar a citação, a audiência ou a oitiva da parte.
16.	No caso em tela, a entidade convenente tinha até o dia 30/9/2011 para apresentar a prestação de contas. O ato que ordenou a citação foi expedido em 14/8/2019 (peça 33) , de modo que ele foi eficaz para interromper a contagem do prazo prescricional da pretensão punitiva relativo às irregularidades em apreço.
17.	No tocante ao ressarcimento, a jurisprudência desta Corte de Contas, fundamentada no art. 37, § 5º, da Constituição Federal e em jurisprudência do Supremo Tribunal Federal (v.g. Mandado de Segurança 26.210-9/DF) e consolidada na Súmula 282 do TCU, aduz que as ações de ressarcimento movidas pelo Estado contra os agentes causadores de danos ao Erário são imprescritíveis.
18.	Não desconheço que, recentemente, o Supremo Tribunal Federal, no âmbito do RE 636.886/AL, fixou o seguinte enunciado para o Tema 899: "É prescritível a pretensão de ressarcimento ao Erário fundada em decisão de Tribunal de Contas". Contudo, entendo que o RE 636.886 tratou da ação de execução de acórdão do TCU, tendo decidido pela aplicação da Lei 6.830/1980 (Lei de Execução Fiscal) nessa etapa processual, ou seja, nada disse sobre o prazo para a constituição do título executivo (acórdão condenatório) .
19.	Trata-se de posição convergente com o que restou decidido no julgamento dos embargos de declaração opostos à decisão do STF. Nas palavras do e. Relator, Min. Alexandre de Moraes:
"Nenhuma consideração houve acerca do prazo para constituição do título executivo, até porque esse não era o objeto da questão cuja repercussão geral foi reconhecida no Tema 899, que ficou adstrito, como sobejamente já apontado, à fase posterior a formação do título".
20.	Assim sendo, em nome da segurança jurídica e da estabilidade das decisões, creio que, até que haja mudança na jurisprudência do Pretório Excelso, o melhor a ser feito é manter o entendimento que há anos vem sendo adotado pelo TCU e pelo próprio STF, no sentido de considerar imprescritíveis as ações de ressarcimento ao Erário. Cito, nesse sentido, os seguintes julgados recentes deste Tribunal de Contas: Acórdão 5236/2020-TCU-Primeira Câmara, 6.171/2020-2ª Câmara, 6.084/2020-1ª Câmara, 5.681/2020-2ª Câmara, 6.846/2020-2ª Câmara, 6.676/2020-2ª Câmara, 6.707/2020-2ª Câmara, 6.473/2020-1ª Câmara, 6.466/2020-1ª Câmara, 6.465/2020-1ª Câmara, dentre outros.
21.	Dessa forma, considerando que as razões recursais não se mostram suficientes para afastar os fundamentos da decisão recorrida, entendo, em linha com a unidade técnica, que os recursos devem ser conhecidos para, no mérito, ser-lhes negado provimento.
	Ante o exposto, com as devidas vênias ao Ministério Público junto ao TCU, voto por que seja adotada a deliberação que ora submeto a este Colegiado.
TCU, Sala das Sessões, em 3 de maio de 2022.
BENJAMIN ZYMLER 
Relator